臺灣高等法院臺南分院民事判決
111年度重上字第58號
上  訴  人  謝峻傑  
            謝峻豪  
上  一  人
法定代理人  郭秋萍  
上  二  人
訴訟代理人  林亭宇律師
被上訴人    謝瑞隆  
            謝瑞乾  
上  二  人
訴訟代理人  裘佩恩律師
            蘇泓達律師
            莊佳蓉律師
上列當事人間請求返還寄託物事件，上訴人對於中華民國111年3
月31日臺灣臺南地方法院第一審判決（110年度重訴字第210號）
，提起上訴，並為訴之追加，本院於111年9月29日言詞辯論終結
，判決如下：
    主      文
上訴及追加之訴均駁回。
第二審（含追加之訴）訴訟費用由上訴人負擔。
    事實及理由
一、按訴之變更或追加，非經他造同意，不得為之。但第255條
    第1項第2款至第6款情形，不在此限；民事訴訟法第446條第
    1項定有明文。而請求之基礎事實同一者，得將原訴變更或
    追加他訴，亦有同法第255條第1項第2款可參。所謂請求之
    基礎事實同一，係指變更或追加之新訴與原訴之主要爭點有
    其共通性，各請求利益之主張在社會生活上可認為同一或關
    連，而就原請求訴訟及證據資料，於審理繼續進行在相當程
    度範圍內具有同一性或一體性，得期待於後請求之審理與利
    用，俾先後兩請求在同一程序得加以解決，避免重複審理，
    進而為統一解決紛爭者，即屬之。本件上訴人在原審起訴，
    依繼承其父親謝瑞忠對各被上訴人消費寄託之法律關係，請
    求被上訴人各返還後述之款項；上訴本院後，對被上訴人均
    追加依民法第179條規定，另對被上訴人謝瑞隆追加其承諾
    之關係、對被上訴人謝瑞乾追加由謝瑞隆代為承諾之關係，
    請求各返還同款項，核係本於謝瑞忠生前曾交付款項予各被
    上訴人之同一基礎事實所為之追加，揆諸上開說明，所為訴
    之追加於法尚無不合，先予敘明。　　
二、上訴人主張：伊等父親謝瑞忠與被上訴人為兄弟，謝瑞忠生
    前於民國（下同）93年間曾得被上訴人同意，分別交付各新
    臺幣（下同）500萬元現金與被上訴人2人保管。嗣謝瑞忠與
    被上訴人間因投資糾紛涉訟，其間被上訴人謝瑞隆於言詞辯
    論期日自承謝瑞忠確曾交付500萬元由其保管，繼稱如謝瑞
    忠能處理清楚投資款，則願返還500萬元，故被上訴人與謝
    瑞忠間各就500萬元成立消費寄託契約，且未約定返還期限
    。嗣謝瑞忠於108年10月23日死亡，伊等為繼承人，爰依繼
    承、民法第602條第1項準用第478條、第179條規定，及謝瑞
    隆承諾等法律關係，以起訴狀繕本之送達為終止上開消費寄
    託契約之表示，請求被上訴人各返還500萬元。原審為伊敗
    訴判決，尚有未洽，爰提起上訴等語。上訴聲明（一）原判
    決廢棄。（二）謝瑞隆、謝瑞乾應各給付上訴人500萬元，
    及依序自110年8月17日、8月20日起至清償之日止，各按年
    利率百分之5計算之利息，並由上訴人共同受領。（三）願
    供擔保，請准宣告假執行。
三、被上訴人則以：伊等確曾各收受謝瑞忠500萬元，然該2筆50
    0萬元係謝瑞忠各贈與予伊等。又謝瑞隆雖曾於前案陳述希
    望謝瑞忠把投資款處理清楚，則願意還款，然該項陳述係在
    該事件之和解條件，且該條件未經謝瑞忠同意而未成立；而
    謝瑞隆並無承諾或代理謝瑞乾為承諾之情形。上訴人亦無從
    證明伊等有何承諾、代理為承諾或不當得利之情形。又縱有
    消費寄託關係，亦已罹於時效等語，資為抗辯。答辯聲明：
    上訴及追加之訴均駁回。
四、不爭執事實
(一)謝瑞忠與被上訴人為兄弟，為上訴人之父親。嗣謝瑞忠於10
　　8年10月23日死亡，其繼承人為上訴人。　　
(二)被上訴人曾各收取謝瑞忠交付之500 萬元，共計1,000萬元
    。　　
(三)謝瑞隆前對謝瑞忠提起所有權移轉登記之訴，經臺灣臺南地
    方法院（下稱臺南地院）106年度訴字第694號民事判決，命
    謝瑞忠應將臺南市○○區○○段000○000○000○000○地號土地所有
    權，按該判決附表所示比例移轉登記予謝瑞隆，謝瑞忠不服
    ，提起上訴，經本院107年度上字第78號民事判決駁回謝瑞
    忠上訴而確定，其中該判決理由內，認為謝瑞忠抗辯曾於93
    年底各交付500萬元現款與謝瑞隆、謝瑞乾係消費借貸一節
    ，因該案證人謝瑞乾證述收受款項過程與借貸常情相悖，謝
    瑞忠無法證明500萬元係謝瑞隆所借，而不可採。謝瑞忠另
    對謝瑞隆配偶之胞妹陳姿秀，提起所有權移轉登記訴訟，經
    臺南地院107年度訴字第240號判決駁回其訴後，該案兩造於
    本院107年度上字第248號事件成立調解，調解成立主要內容
    為：㈠陳姿秀願將坐落臺南市○○區○○段000○000○000地號土地
    （權利範圍均為2分之1）之各應有部分920分之520移轉登記
    與謝瑞忠，各應有部分920分之200移轉登記與參加人謝瑞隆
    ，各應有部分920分之200移轉登記與參加人謝瑞乾。㈡謝瑞
    忠願將同段000地號土地上之未保存登記建物（門牌號碼同
    市區○○路000巷00號房屋）之事實上處分權各移轉920分之20
    0與參加人謝瑞隆、謝瑞乾，並配合辦理稅籍之登記。㈢陳姿
    秀願將土地徵收款30萬元，各按比例920分之520、920分之2
    00、920分之200分別給付與謝瑞忠、參加人謝瑞隆、謝瑞乾
    。
五、本院之判斷： 
　　上訴人主張其父親謝瑞忠與被上訴人間各就500萬元成立消
    費寄託契約，依繼承之法律關係，終止該消費寄託契約，請
    求被上訴人各返還500萬元。惟為被上訴人所否認，並以前
    情置辯。是上訴人依民法第602條第1項準用第478條規定、
    民法第179條及謝瑞隆之承諾，暨繼承之法律關係，請求被
    上訴人各返還500萬元，依法是否有據？為本件應審究之爭
    點。茲分述如下：
(一)上訴人依繼承及民法第602條第1項準用第478條規定，請求
    被上訴人各返還500萬元，為無理由：
１、按借用人應於約定期限內，返還與借用物種類、品質、數量
    相同之物，未定返還期限者，借用人得隨時返還，貸與人亦
    得定一個月以上之相當期限，催告返還。寄託物為代替物時
    ，如約定寄託物之所有權移轉於受寄人，並由受寄人以種類
    、品質、數量相同之物返還者，為消費寄託。自受寄人受領
    該物時起，準用關於消費借貸之規定；民法第478條、第602
    條第1項分別定有明文。
２、查上訴人之父親謝瑞忠與被上訴人為兄弟關係，謝瑞忠於108
    年10月23日死亡，上訴人為謝瑞忠之繼承人，而謝瑞忠曾於
    93年間各交付500萬元現金予被上訴人等情，為兩造所不爭
    執（不爭執事項㈠㈡）。上訴人雖主張謝瑞忠於93年間各交付
    500萬元現金與被上訴人，係消費寄託云云，並以證人郭秋
    萍之證述及聲請訊問證人郭惠玲為證。惟查，謝瑞忠於93年
    間各交付500萬元現金與被上訴人乙節，究竟係何法律關係
    ？依謝瑞忠於另件即臺南地院106年度訴字第694號民事訴訟
    事件，曾主張係借貸關係（不爭執事項㈢），而上訴人於本
    件則主張係消費寄託關係，就同一事實，上訴人與其父親於
    另件之主張有所不同，已非無疑。其次，依證人即上訴人之
    母親郭秋萍證稱：這1,000萬元是我去提領現金，我跟謝瑞
    忠在82年成立公司，我們兩個一起成立這個公司，我在93年
    1月19日去提領1,000萬元現金後，把錢交給謝瑞忠，我問他
    ，他說要去買土地，我問他要買哪裡的土地，他就跟我說永
    康的土地，我說好，就把錢給他，過了一、兩天後，我問他
    買永康哪裡的土地，我怎麼都沒有看到後續，我問他的時候
    ，我公公在現場，我婆婆不在場，我公公就插話用台語說那
    1,000萬土地還沒好，錢在謝瑞隆、謝瑞乾那裡，你不用擔
    心。我是把錢交給謝瑞忠，謝瑞忠跟我公公都有說錢在謝瑞
    隆、謝瑞乾身上，但我並沒有看到謝瑞忠把錢交給謝瑞隆、
    謝瑞乾二人等語（原審重訴字卷第118至120頁）。究之僅能
    證明其有提領現金1,000萬元交給謝瑞忠，然其於謝瑞忠交
    付款項予被上訴人時，既未在場，則其證述，自無法執為謝
    瑞忠與被上訴人間就所交付之各500萬元間有成立消費寄託
    之證據評價。而證人郭惠玲即謝瑞忠生前僱用之員工於本院
    則具結證稱其不清楚該1,000萬元如何使用（本院卷第126至
    127頁）。此外，上訴人迄未能提出其他積極證據足以證明
    謝瑞忠與被上訴人間就所交付之各500萬元間有消費寄託關
    係；是上訴人依民法第602條第1項準用第478條規定，請求
    被上訴人各返還500萬元，自屬無據。
(二)上訴人依繼承、民法第179條規定及謝瑞隆之承諾，請求被
    上訴人各返還500萬元，為無理由：　
１、按無法律上之原因而受利益，致他人受損害者，應返還其利
    益。雖有法律上之原因，而其後已不存在者，亦同；民法第
    179條定有明文。在「給付型之不當得利」應由主張不當得
    利返還請求權人，就不當得利成立要件中之「無法律上之原
    因」負舉證責任。惟此一消極事實，本質上有證明之困難，
    尤以該權益變動係源自受益人之行為者為然。故類此情形，
    於受損人舉證證明權益變動係因受益人之行為所致後，須由
    受益人就其具保有利益之正當性，即有法律上原因一事，負
    舉證責任，方符同條但書規定之舉證責任分配原則（最高法
    院100年度台上字第899號、109年度台上字第2764號民事裁
    判參照）。
２、查上訴人一方面主張被上訴人與謝瑞忠間就系爭1,000萬元成
    立係消費寄託關係，一方面又主張被上訴人為不當得利，兩
    者互有矛盾，所為主張已非無疑。而依上訴人之主張，系爭
    1,000萬元，係由謝瑞忠交付被上訴人二人各500萬元，如主
    張屬不當得利，應係給付型之不當得利，且權益之變動並非
    源自受益人即被上訴人之行為，依前揭說明，仍應由上訴人
    就「無法律上之原因」負舉證責任；惟上訴人就被上訴人構
    成不當得利之事實及證據，並未舉證，所為主張已難採信。
    何況，被上訴人抗辯系爭1,000萬元係謝瑞忠之贈與，證人
    即謝瑞忠及被上訴人之母親鄭瑟琴亦證稱：謝瑞忠說要送給
    被上訴人兄弟二人，每人500萬元，謝瑞忠給錢後才告訴我
    們等語（原審重訴字卷第120頁）。故被上訴人抗辯系爭1,0
    00萬元係來自謝瑞忠之贈與，尚非無據。上訴人既無從證明
    被上訴人各收受500萬元係不當得利，渠等依民法第179條規
    定，請求被上訴人各返還500萬元，即屬無據。
３、上訴人雖另主張依謝瑞隆之承諾、謝瑞隆代理謝瑞乾為承諾
    ，請求被上訴人各返還500萬元云云。惟查，謝瑞隆於另件
    民事訴訟中雖曾陳述：「之前調解被告（指謝瑞忠）有提及
    此事，我希望被告能把我們這些投資款處理清楚，我願意還
    給他」等語（原審司調字卷第24頁）。然謝瑞隆為此項陳述
    ，係出於法官闡明其有無收取500萬元時，所為之回答，於
    法已難認為是對謝瑞忠或上訴人之承諾。且陳述內容亦僅係
    說明如果其與謝瑞忠能將投資款處理清楚，其願意還謝瑞忠
    500萬元，僅係個人想法及意願之表示，尚難認為具有法律
    效果之意思表示行為。故上訴人主張依謝瑞隆之承諾、謝瑞
    隆代理謝瑞乾為承諾，請求被上訴人各返還500萬元云云，
    均屬無據。
六、綜上所述，上訴人主張依繼承、民法第602條第1項準用第47
    8條、第179條規定，及謝瑞隆承諾等法律關係，請求被上訴
    人謝瑞隆、謝瑞乾各給付500萬元，及依序自110年8月17日
    、8月20日起至清償之日止，各按年利率百分之5計算之利息
    ，並由上訴人共同受領，核屬無據，應予駁回。原審為上訴
    人敗訴之判決，並駁回其假執行之聲請，並無不合。上訴論
    旨指摘原判決為不當，求予廢棄改判，為無理由，應駁回其
    上訴。
七、本件為判決基礎之事證已臻明確，兩造其餘攻擊或防禦方法
    及所用之證據，均不足以影響本判決之結果，爰不逐一論列
    ，附此敘明。
八、據上論結，本件上訴為無理由。依民事訴訟法第449條第1項
    、第78條，判決如主文。
中　　華　　民　　國　　111 　年　　10　　月　　20　　日
                  民事第四庭  審判長法  官  張世展

                                    法  官  莊俊華

                                    法  官  黃義成
上為正本係照原本作成。
上訴人如不服本判決，應於收受送達後20日內向本院提出上訴書
狀，其未表明上訴理由者，應於提出上訴後20日內向本院補提出
理由書狀（均須按他造當事人之人數附繕本），上訴時應提出委
任律師或具有律師資格之人之委任狀；委任有律師資格者，另應
附具律師資格證書及釋明委任人與受任人有民事訴訟法第466條
之1第1項但書或第2項（詳附註）所定關係之釋明文書影本。如
委任律師提起上訴者，應一併繳納上訴審裁判費。　　　　　　
被上訴人不得上訴。　　　　　　　　　　　　　 
中　　華　　民　　國　　111 　年　　10　　月　　20　　日

                                    書記官  翁倩玉
　　　　　　　　　　　　　　　　　　　
【附註 】
民事訴訟法第466條之1：
⑴對於第二審判決上訴，上訴人應委任律師為訴訟代理人。但上
　訴人或其法定代理人具有律師資格者，不在此限。
⑵上訴人之配偶、三親等內之血親、二親等內之姻親，或上訴人
　為法人、中央或地方機關時，其所屬專任人員具有律師資格並
　經法院認為適當者，亦得為第三審訴訟代理人。
民事訴訟法第466條之2第1項：
  上訴人無資力委任訴訟代理人者，得依訴訟救助之規定，聲請
  第三審法院為之選任律師為其訴訟代理人。